臺灣臺中地方法院刑事裁定
111年度聲字第1553號
聲  請  人  
即受扣押人  劉冠非




            劉思亞




上列聲請人即受扣押人因被告蔡伃妍、劉品直詐欺等案件，聲請
撤銷扣押裁定（本院110年度急扣字第3號），本院裁定如下：
    主    文
聲請駁回。
    理    由
一、聲請意旨略以：聲請人如附表所示帳戶遭扣押之理由，係因
    附表所示帳戶遭扣押時，聲請人年僅8歲，因而認定帳戶內
    之款項為聲請人之父母即被告蔡伃妍、劉品直所有，惟聲請
    人帳戶內之款項，實際上是聲請人之祖父、祖母劉吳歲為聲
    請人準備就讀音樂班之教育基金，因祖父業於民國103年10
    月間過世，祖母亦於107年7月23日鑑定有中度身心障礙，所
    以於祖母尚有能力處理事務時，以聲請人名義開戶後，陸續
    由祖母將款項委由被告蔡伃妍存入聲請人帳戶，此由該等帳
    戶除了提領開戶存入之新臺幣（下同）1000元之外，並無提
    領紀錄，足證確是祖父、祖母為聲請人準備之教育基金，則
    帳戶內款項並非被告蔡伃妍、劉品直所有，檢察官亦未釋明
    款項為被告2人所有，則是否得扣押聲請人之帳戶，已非無
    疑。另被告2人之帳戶均遭扣押，對家庭經濟影響甚大，除
    被告2人尚須持續治療之醫療費用，亦希望盡可能維持聲請
    人之日常生活，聲請人就讀私立小學音樂班，課後尚有美語
    班等課外活動支出，為避免影響聲請人之生活、就學權利，
    爰聲請解除對聲請人之扣押命令等語。
二、按供犯罪所用、犯罪預備之物或犯罪所生之物，屬於犯罪行
    為人者，得沒收之。但有特別規定者，依其規定。前項之物
    屬於犯罪行為人以外之自然人、法人或非法人團體，而無正
    當理由提供或取得者，得沒收之。但有特別規定者，依其規
    定；犯罪所得，屬於犯罪行為人者，沒收之。但有特別規定
    者，依其規定；宣告前二條之沒收或追徵，有過苛之虞、欠
    缺刑法上之重要性、犯罪所得價值低微，或為維持受宣告人
    生活條件之必要者，得不宣告或酌減之，刑法第38條第2項
    、第3項、第38條之1第1項、第38條之2第2項亦有明文。另
    刑事審判程序，在確定刑罰權之有無及其範圍；扣押，則屬
    一種保全程序，係為保全將來沒收、追徵之目的，而禁止犯
    罪嫌疑人或第三人處分其財產所實施之強制處分。兩者性質
    有別。扣押與否之審查，僅在判斷有無實施扣押強制處分之
    必要，至於被告是否成立犯罪，乃本案實體上判斷之問題。
    又刑法第38之2條立法理由，指出：「因犯罪所得之犯罪嫌
    疑人沒收，性質上類似不當得利之衡平措施，非屬刑罰，自
    不適用嚴格證明法則，僅需自由證明為已足，以表明合理之
    證明負擔。」因此，如有相當具體事由，足以令人相信犯罪
    嫌疑人或第三人有可能脫產，即得裁定扣押相關財產。此與
    認定犯罪事實所依憑證據，需達無合理懷疑程度者，尚有不
    同。
三、經查：
  ㈠被告蔡伃妍、劉品直涉嫌詐領保險金，其等涉犯刑法第339條
    之4第1項第2款加重詐欺取財罪之犯罪嫌疑重大，被告蔡伃
    妍、劉品直於偵查中經檢察官認定分別詐得1734萬6949元、
    1745萬9460元之保險金，為保全將來對被告2人犯罪所得之
    沒收或追徵，遂就附表所示帳戶之存款逕行扣押，並向本院
    陳報前揭逕行扣押事項，經本院認聲請人即受扣押人（下稱
    聲請人）均年僅8歲，並無經濟能力，因而認定帳戶內款項
    均為其等父母即被告蔡伃妍、劉品直所有，並裁定准予備查
    等情，有本院110年度急扣字第3號裁定在卷可稽。
　㈡聲請意旨雖以前詞聲請撤銷扣押裁定，惟查：
　⒈聲請意旨雖稱帳戶內之款項均係其等祖母劉吳歲委由被告蔡
    伃妍匯款、存入，然劉吳歲既於107年7月間即經鑑定有中度
    身心障礙，有其身心障礙證明存卷可憑，則其於附表所示帳
    戶於109年8月至110年2月間之存、匯款期間是否尚有處理財
    產事物之能力，顯非無疑。
　⒉另觀諸聲請人如附表所示帳戶之交易明細，該等帳戶均於109
    年8月28日各匯入100萬元，且匯款人均為被告蔡伃妍，此有
    中國信託商業銀行股份有限公司111年6月15日中信銀字第11
    1224839187483號函暨檢附之存款交易明細等資料在卷可憑
    ，聲請意旨雖稱此等款項均為聲請人祖母劉吳歲委託被告蔡
    伃妍匯入，然並未提出任何劉吳歲與被告蔡伃妍間之金流資
    料以佐其說，聲請意旨所陳，並無所據，本難輕信。再者，
    經細繹附表所示帳戶之存款交易明細，該2帳戶除前揭之匯
    款紀錄外，其餘款項均係使用存款機以現金存款方式存入，
    且109年間存款之時間分散於109年11月18日至109年12月18
    日，聲請人劉冠非部分在該30日內分成11次存入、聲請人劉
    思亞部分在該30日內分成9次存入，倘附表所示帳戶內之款
    項確為聲請人之祖父母為聲請人所準備之教育基金，顯現其
    等於聲請人祖父於103年10月間過世前即已預作完整之規劃
    ，何以在劉吳歲之身心狀況已存在中度障礙之情形下，卻是
    以存款機多次存款之方式存入聲請人帳戶？甚且，於109年1
    1月25日尚且存入5000元此等小額款項至聲請人劉冠非帳戶
    ？依附表所示帳戶之存款交易明細資料，實難認帳戶內之款
    項為劉吳歲及其配偶為聲請人預作規劃而委託被告蔡伃妍所
    存入之教育基金。
　⒊末查，聲請人劉冠非、劉思亞如附表編號所示之帳戶，於109
    年間分別存入195萬8000元、171萬6000元，有存款交易明細
    可佐，合計金額已達367萬4000元，倘上開款項均為聲請人
    祖母劉吳歲贈與之教育基金，則該贈與款項總額已逾劉吳歲
    當年度得依遺產及贈與稅法第21條自贈與總額中減除之免稅
    額220萬元，然劉吳歲並無任何贈與稅之相關申報紀錄，此
    經財政部臺北國稅局以111年6月8日財北國稅審二字第11120
    13765號函覆本院明確，是聲請意旨空言辯稱上開款項均為
    聲請人祖母給予之教育基金云云，顯為無稽。　　
　㈢綜上，聲請意旨空言辯稱附表所示帳戶內之款項並非聲請人
    父母即被告蔡伃妍、劉品直所有，並無足採。
四、被告蔡伃妍、劉品直涉嫌詐欺等案件，經臺灣臺中地方檢察
    署檢察官提起公訴，現由本院審理中，被告蔡伃妍、劉品直
    之犯罪事實及情節、犯罪所得財物或財產上利益之數額為何
    、遭扣押之款項是否均為犯罪所得之物、可否作為將來追徵
    不法所得之客體等節，均有待本院於本案審理時進一步調查
    、釐清，綜合全部卷證資料認定之。附表所示帳戶內之款項
    既然無從認定為聲請人祖母劉吳歲贈與聲請人之款項，已如
    前述，顯屬聲請人父母即被告蔡伃妍、劉品直所有，從而為
    澈底剝奪犯罪所得、保全日後執行之需要，在本案刑事判決
    尚未確定之前，聲請人如附表所示帳戶經扣押之款項，自均
    仍有扣押留存之必要，是聲請人之聲請尚難准許，應予駁回
    。
五、據上論斷，應依刑事訴訟法第220條，裁定如主文。
中    華    民    國    111   年    7     月    19   日
            刑事第十六庭  審判長法  官  江彥儀
                                法  官  吳金玫
                                法  官  呂超群
上正本證明與原本無異。
如不服本裁定，應於送達後五日內，向本院提出抗告狀。
                                書記官  曾靖文
中　　華　　民　　國　　111 　年　　7 　　月　　19　　日
附表：
編號 金融機構 帳號 戶名 1 中國信託商業銀行 000000000000 劉冠非 2 中國信託商業銀行 000000000000 劉思亞